臺灣臺北地方法院民事判決　八十九年度重訴字第二三○九號
　　原　　　告　乙○○
　　法定代理人　盧文哲
　　　　　　　　　　　　　　送.
　　被　　　告　甲○○
右當事人間請求給付補償金事件，本院判決如左：
    主      文
原告之訴及假執行之聲請均駁回。
訴訟費用由原告負擔。
    事      實
甲、原告方面：
一、聲明：
（一）被告應連帶給付原告美金一百十七萬三千三百二十二元，及如附表一所示之利
      息。
（二）願供擔保以代釋明，請准宣告假執行。
二、陳述：
（一）被告灃水營造（帛琉）股份有限公司（以下稱灃水公司）於民國八十五年間向
      訴外人永柏企業（帛琉）有限公司（以下簡稱永柏公司）承攬施作帛琉旅館新
      建工程（下稱系爭工程），工程總價為美金（下同）一千九百五十萬元，工程
      期限自八十五年三月一日起至八十七年一月三十日止完工，被告灃水公司與永
      柏公司並於承攬契約第十二條後段約定：「：：：因帛琉地區特殊之狀況造成
      臨時性之停工，非乙方（即永柏公司）能力範圍之原因，乙方得依實際情況向
      甲方（即被告灃水公司）提出待命工資之補償，甲方比照業主核實給付。」，
      惟當永柏公司履行契約後，孰料：
    1.被告灃水公司未能如期提出帛琉旅館公司建造執照，致使永柏公司自八十五年
      四月二十二日起至八十五年五月二十三日止被迫停工，而有十一萬一千九百零
      四元待命工資之損失。
    2.復因八十五年九月間帛琉地區大島與KOROR之交通聯絡大橋斷毀，造成施工用
      黑砂供應中斷，致永柏公司於八十五年十二月三十一日至八十六年五月三十一
      日期間被迫停工，損失待命工資一百二十九萬三千六百三十四元。
    3.永柏公司於八十六年十月一日完成工程結構體，於進行水電空調及消防等相關
      工程之際，又因被告灃水公司建築裝修工程未能配合發包施工，致造成永柏公
      司必須支付待工及其他相關費用三十四萬八千一百十四元。
    4.帛琉旅館新建工程於八十七年八月二十四日完工，期間八十五年四月二十二日
      起至八十五年五月二十三日、八十五年十二月三十一日至八十六年五月三十一
      日、八十七年一月三十一日（契約約定完工日）至同年七月三十日，各因前述
      因素而致工程無法進行，使永柏公司須支出待命工資及其他相關費用受有損失
      ，總計一百七十五萬三千六百五十二元。
（二）永柏公司曾就前述損害依承攬契約第十二條約定催告請求被告灃水公司賠償，
      嗣達成協議，被告灃水公司同意於八十八年二月十三日給付八十萬元予永柏公
      司，惟其餘款項均未給付，依民法第三百二十一條至第三百二十三條規定及承
      攬契約第五條第六款約定「甲方若未按時付款、遲延付款以年利率百分之九點
      ○○（不含帛琉當地之Gross Revenue Tax 4%）」計算。前述八十萬元應先抵
      充第一次停工費用十一萬一千九百零四元及利息二萬九千二百四十元，再抵充
      第二次停工費用四十六萬八千四百二十六元及利息十九萬零四百三十元（以上
      見附表二），故被告灃水公司尚應賠償永柏公司第二次停工之部分費用八十二
      萬五千二百零八元及自八十八年二月十四日起至清償日止按年息百分之九計算
      之利息、第三次停工費用三十四萬八千一百十四元及自八十七年八月一日起至
      清償日止按年息百分之九計算之利息（詳見附表一）。永柏公司已於八十九年
      二月十八日將其對被告灃水公司之債權讓與原告，並將債權讓與通知債務人即
      被告灃水公司，原告自得請求被告灃水公司賠償。
（三）依民法總則施行法第十五條規定：「未經認許其成立之外國法人，以其名義與
      他人為法律行為者，其行為人就該法律行為，應與該外國法人負連帶責任。」
      ，被告灃水公司與永柏公司簽訂承攬契約時，係由其董事長即被告甲○○代表
      為之，故被告自應負連帶責任。為此依民事訴訟法第二百五十五條第一項第五
      款追加甲○○為被告。
（四）為此爰依債權讓與及承攬契約第十二條約定、民法總則施行法第十五條規定之
      法律關係，起訴請求被告連帶給付一百十七萬三千三百二十二元，及如附表一
      所示之利息。
（五）對被告抗辯所為之陳述：
    1.被告灃水公司業與永柏公司於承攬契約第十八條第二項合意以鈞院為第一審管
      轄法院，原告既為債權受讓人，該合意管轄效力自及於一般繼受人即原告，是
      鈞院有管轄權。另原告在本國法院起訴，雖被告灃水公司為帛琉共和國籍法人
      ，其管轄權之有無自應由我國法院決定，而非由帛琉共和國法律決定，故無須
      探究帛琉共和國法律是否同意合意管轄之效力得否由第三人繼受之規定。
    2.依 最 高 法 院 五十年台上字第一八九八號判例，被告灃水公司（FENG SHUI
       CONSTRUCTION（Palau）Co.,Ltd.），在帛琉係依法成立之外國法人，並設有
      代表人盧文哲，依民事訴訟法第四十條第三項規定自有當事人能力。
    3.被告灃水公司未在我國設立登記，亦未經認許，為未經我國認許外國外人，為
      非法人團體，在訴訟法上無訴訟能力，依民事訴訟法第一百二十七條第一項規
      定應向其法定代理人送達，被告灃水公司之法定代理人盧文哲住所為台北市○
      ○○路○段四十五之一號，營業所為台北市○○路○段二三二號七樓，故鈞院
      應向該處送達。至於承攬契約所載被告灃水公司送達地址，係永柏公司在帛琉
      之地址，若依被告灃水公司所辯，豈不是永柏公司自己發信自己收受，可證當
      初雙方只是在形式上作此一約定，並不具真正意義，更可證明一開始被告灃水
      公司在帛琉皆是由永柏公司人員所代表。雖其後被告灃水公司改稱該地址乃誤
      植，而更正地址為：P.O BOX 1325 Koror,Palau 96940云云。惟被告灃水公司
      與 業 主 帛 琉 大 飯 店 之 工程承攬合約書內，其地址亦為「P.O BOX1243
      Koror,Palau 96940」，亦為永柏公司地址，足見並非誤植。
    4.定性：原告係受讓永柏公司對於被告灃水公司之債權而為請求，依法庭地法即
      我國法律判斷，此係債權讓與關係之請求，故應尊重當事人意思自主，涉外民
      事法律適用法第五條、第六條、第七條，就債及債權讓與關係中法律行為之形
      式要件與實質要件所應遵循準據法之特別規定，以當事人自主為原則，硬性規
      則為例外。
    5.準據法為中華民國法律：
    (1)涉外民事法律適用法第七條係採原債權準據法說，故依同法第六條第一項規定
      「法律行為發生債之關係者，其成立要件及效力，依當事人意思定其應適用之
      法律。」，所謂當事人之意思，包括明示的意思與默示的意思。換言之，契約
      如無明文規定當事人合意選定之法律者，法官亦應就契約之文字、內容及性質
      等，以確定當事人默示的意思何在，且適用法第六條之「立法說明」亦強調當
      事人意思自主原則為近代各國國際私法所公認，故如當事人有默示選定之法律
      ，不可逕適用同法第二項之規定。系爭工程最早是由訴外人順利營造工程股份
      有限公司施作土方及基礎部分，再由永柏（臺灣）公司接手施作，為便利系爭
      工程過程中會計作業及順應當地法令，乃分別在帛琉設立登記被告灃水公司與
      永柏公司，由其承接順利營造工程股份有限公司工程款債權部分，並就整體工
      程重新簽約，故實乃先施作再簽約，非如被告所稱係其與永柏公司於八十五年
      三月一日簽約後才施作。承攬契約當事人雙方雖為帛琉共和國籍之外國公司，
      但實際皆由雙方本國母公司執行運作且人員皆為本國人，亦由本國人為雙方公
      司之代表人，故承攬契約雙方來往文件皆以中文為之，且送達文件地址亦分別
      為台北市○○路○段二三二號七樓（本國母公司灃水公司地址）及台北市○○
      路○段一二二巷六十一號五樓之二（本國母公司永柏公司地址）。此外，契約
      文字皆以中文為之，契約訂定日期為「中華民國年月日」，簽約地亦在台北市
      ，且合意鈞院為第一審管轄法院，又無另一份外文契約存在，甚且付款地亦為
      我國（永柏公司在我國銀行設立帳戶，被告灃水公司將款項匯入），綜上，被
      告灃水公司與永柏公司係默示合意以中華民國法律為準據法。
    (2)被告灃水公司所引被證二中施工圖的部分，並非為契約之一部。另該施工圖中
      ，英文文字部分是契約附件十四個工程項目中的五個項目，其餘九個項目皆以
      中文為之，整體言之，仍以中文為主。
    6.債權讓與部分：債權讓與之通知，為讓與人或受讓人向債務人通知讓與事實之
      行為，其性質為觀念通知，非如被告所言須向某地為送達，始生通知之效力；
      永柏公司前曾聲請對被告灃水公司發支付命令，被告灃水公司異議，且理由為
      「永柏公司已將債權讓與乙○○，則永柏公司請求權消滅，不能再向被告公司
      請求」等語，是被告灃水公司已知債權讓與之事實，況依最高法院二十二年上
      字第一一六二號判例意旨，本件訴狀之送達亦有再次通知之效力。
    7.臨時性停工確因帛琉地區特殊狀況：
    (1)第一次停工：係因被告灃水公司未能如期提出帛琉旅館之建照執照，而依帛琉
      當地Koror州政府指示，在未取得旅館建照執照前，依法令不得進行打樁工作
      ，致使基礎工程之打樁工作，本應於八十五年四月二十二日開始而暫時停工，
      直至同年五月二十四日始開始打樁，開始停工時曾函被告灃水公司停工之原因
      ，並告以停工每天待工費為三千四百九十七元一分，因共計遲延三十二，故共
      計十一萬一千九百零四元。
    (2)第二次停工：原因已敘明，而施工用黑砂（混凝土之原料）係由大島送往帛琉
      旅館新建工程所在地之 Koror市中心，現唯一運輸道路中斷，致施工用黑砂供
      應中斷，故八十五年十二月三十一日起系爭工程被迫停工，被告灃水公司曾函
      其母公司灃水營造工程股份有限公司此事，預估待工費用為每日美金九千七百
      零四元四角六分，並自承為意外停工。又聯絡大橋中斷後，曾嘗試以船運方式
      送砂，惟發生沉船事件，且砂料供應商至八十六年五月底仍無法以船運方式供
      砂，故八十六年三月三十一日被告灃水公司函灃水營造工程股份有限公司及帛
      琉旅館要求由台灣東部運砂至帛琉，以解決問題。自八十五年十二月三十一日
      起至八十六年一月十四日止停工十五天，依上述待工費用計算共損失十四萬五
      千五百六十六元九角；自八十六年一月十五日起至同年五月三十一日止，每日
      待工費用為一萬二千九百二十五元五角一分，共計損失一百十四萬八千零六十
      七元三角二分，兩者總計為一百二十九算三千六百三十四元。再者，八十六年
      四月十一日「帛琉大飯店股份有限公司營建工程議價會議記錄」中被告灃水公
      司亦自承目前遭遇陸砂及混凝土供應上皆出問題，造成待料停工及KB Bridge
      斷橋之影響，更可證明確有停工之事發生。
    (3)第一次及第二次待工費用合計一百四十萬五千五百三十八元，此由八十六年六
      月二十五日被告灃水公司發函向業主帛琉旅館請求相同之金額可證。
    (4)第三次停工：因水電空調及消防等相關工程，須配合建築裝修工程始能進行，
      而被告灃水公司遲遲未將建築裝修工程發包，導致永柏公司無法就水電空調及
      消防等相關工程進行施工，此自原約定於八十七年一月三十日完工，被告灃水
      公司則陳稱其於八十六年十二月始發包建築裝修工程予訴外人欣漢實業股份有
      限公司，可知係被告灃水公司遲未發包。再者，永柏公司除承作主體工程外，
      亦有水、電、空調及消防等相關工程，此從契約中工程總表工程項目可證，故
      被告辯稱永柏公司僅施作工程主體部分，與建築裝修工程無關乃不實在。又被
      告灃水公司早已於八十六年八月間即發現此問題並向業主帛琉飯店反應，永柏
      公司亦於同年十一月間向被告灃水公司催促，是除產生待命工資外，更因材料
      貨櫃不能開箱必須堆放儲存而產生租金費用，此點亦為被告灃水公司所明瞭並
      向帛琉飯店反應自明。總計待命工資為二十九萬三千三百十四元、堆料場租金
      四千八百元、貨櫃租金五萬元，共三十四萬八千一百十四元。
    8.承攬契約第十二條約定之「比照業主核實給付」係指甲方（即被告灃水公司）
      地位與業主相同，遇有特殊狀況造成臨時性停工，甲方即應支付乙方（永柏公
      司）待命工資之補償，而非謂待業主給付後才給付給永柏公司。蓋上游廠商向
      業主請求給付為一事，上游廠商應給付下游廠商為另一事，上游廠不能以業主
      拒絕給付為由而拒絕下游廠商之請求。
    9.灃水營造工程（帛琉）股份有限公司八十五年四月二十二日及八十五年五月二
      十三日日報表，實際情形為被告灃水公司在帛琉當地無人可監工，乃由永柏公
      司代為填寫日報表，再整冊按月送回被告灃水公司臺灣地址。
    10.訴外人陳開富除為永柏公司職員外，在帛琉當地亦代表被告灃水公司以其名義
      與業主帛琉大飯店應對，此亦經被告灃水公司同意，蓋其在帛琉當地根本未派
      人長駐，大多皆由永柏公司人員取代。
    11.原告係請求補償金而非承攬報酬，故無民法第一百二十七條第七款規定適用，
      應適用一般時效十五年之規定。況被告灃水公司於八十八年二月十三日給付八
      十萬元予永柏公司以清償其對永柏公司所負補償金債務，自係對原告請求權存
      在之承認，故時效應於八十八年二月十三日中斷，而於八十八年二月十四日重
      行起算。
    12.被告灃水公司曾先後於八十七年十二月十八日、八十八年十月十六日、八十八
      年十一月二十五日發函予帛琉飯店，其並未否認永柏公司提出之補償金金額，
      且該等函文中被告灃水公司係援引其與帛琉飯店所訂承攬契約第十二條約定要
      求帛琉飯店補償待工費用，而之所以提到永柏公司請求待工補償費及金額，僅
      係證明有此事發生及金額之真正，並非代永柏公司向業主帛琉飯店請求。足徵
      被告灃水公司同意永柏公司提出之補償金金額。
三、證據：提出被告公司執照、灃水營造工程股份有限公司基本資料查詢、工程承攬
    合約書、待工費用明細、八十八年二月十一日協議書、八十八年七月十二日協議
    書、債權讓與契約書、存證信函、灃水（帛琉）營造工程股份有限公司與順利營
    造工程股份有限公司間協議書、購料協議書、詳細價目表、永柏公司八十六年十
    月十七日函、永柏公司八十七年一月二十日函、臺灣臺北地方法院八十九年度促
    字第七一四號支付命令及灃水營造（帛琉）股份有限公司聲明異議狀、灃水營造
    （帛琉）股份有限公司答辯狀、灃水營造工程（帛琉）股份有限公司八十五年四
    月二十二日日報表、灃水營造工程（帛琉）股份有限公司八十五年五月二十三日
    日報表、順利營造工程股份有限公司函、灃水營造工程（帛琉）股份有限公司八
    十五年十二月三十一日備忘錄、灃水營造工程（帛琉）股份有限公司八十六年一
    月十日備忘錄、灃水營造工程（帛琉）股份有限公司八十六年三月三十一日函、
    灃水營造（帛琉）股份有限公司八十六年六月二十五日函、灃水營造（帛琉）股
    份有限公司八十六年八月十三日備忘錄、灃水營造（帛琉）股份有限公司八十六
    年十一月七日函、永柏公司八十六年十二月十六日函、灃水營造（帛琉）股份有
    限公司八十七年一月六日函、水電空調及消防等待命工資每日統計金額、水電工
    作待命工資、彰化商業銀行八十七年六月六日匯入匯款通知書、永柏公司執照、
    債權轉讓切結書、帛琉大飯店股份有限公司營建工程議價會議記錄、灃水營造帛
    琉股份有限公司八十七年十二月十八日函、工程承攬合約書、永柏公司八十六年
    十月一日備忘錄、陳開富名片、葛世龍名片、永柏公司八十七年二月二十日函、
    明信片、灃水營造帛琉股份有限公司八十八年十月十六日函、灃水營造帛琉股份
    有限公司八十八年十一月二十五日函，另聲請訊問證人狄弗遜。
乙、被告方面：
壹、聲明：駁回原告之訴及其假執行之聲請，如受不利之判決，願供擔保請准免為假
    執行。
貳、陳述：
一、被告灃水營造（帛琉）股份有限公司部分：
（一）被告灃水公司係帛琉籍之外國公司，在中華民國並未依章程註冊，而在中華民
      國境內亦無主事務所或主營業所。至於原告起訴狀所載被告灃水公司地址，為
      被告母公司（即灃水營造工程股份有限公司）之地址，並非被告灃水公司之營
      業所所在地，此自工程承攬合約書第十八條第一款約定以「合約所載地址為送
      達地址」即P.O. BOX 1243 Koror, Palau 96940為送達地址即可知。永柏公司
      在帛琉共和國登記地址為P.X.BOX1243 Koror, Palau 96940，而被告灃水公司
      在帛琉共和國登記地址則為：P.X.BOX1325 Koror, Palau 96940，被告灃水公
      司爰更正其地址為：P.X.BOX1325 Koror, Palau 96940。
（二）合意管轄效力部分：
    1.被告灃水公司並未與原告合意以鈞院為第一審管轄法院。
    2.在國際管轄權上，並非每一國家均容許該國國籍之人得以合意逕以外國法院為
      管轄法院，且認為合意以外國法院為管轄法院之約定無效。被告灃水公司與永
      柏公司均為帛琉國籍法人，故應受帛琉共和國法律拘束，則該國法律是否允許
      其本國人合意以外國法院為管轄法院，即應由原告證明。
（三）本件應適用帛琉共和國法律，另相關證人並非均屬中華民國籍，到鈞院作證不
      便，鈞院亦無法強制證人到庭；且證據之調查及證明均在帛琉共和國境內，依
      「不便利法庭之原則（Doctrine of Forum Non Conveniens）」，鈞院對本件
      應無管轄權，也不宜對本件逕行審判。
（四）永柏公司就其與原告間債權之讓與，並未依承攬契約第十八條第一款約定之地
      址通知被告灃水公司，僅向灃水營造工程股份有限公司公司為通知，是被告灃
      水公司並未受通知，該債權讓與對被告灃水公司不生效力。
（五）縱該債權讓與對被告灃水公司已生效力，然原告係自永柏公司受讓債權，故原
      告權利行使，應受永柏公司與被告灃水公司間工程承攬契約債權性質之拘束，
      詳如後述。
（六）準據法部分：
    1.依涉外民事法律適用法第六條第一項、第二項前段規定，被告灃水公司與永柏
      公司間承攬契約並未約定以中華民國法律為準據法，即屬當事人意思不明，加
      以契約當事人均為帛琉共和國籍之法人，自應適用其本國法即帛琉共和國法律
      。原告對該承攬契約是否符合帛琉共和國法律債之關係成立要件，及帛琉共和
      國法律之效力如何等均應負舉證責任（民事訴訟法第二百八十三條參照），不
      得適用中華民國法律。
    2.被告灃水公司與永柏公司間承攬契約，其債務履行地係在帛琉共和國境內，故
      被告灃水公司與永柏公司之默示意思所適用之準據法，亦為帛琉共和國法律。
    3.況該承攬契約亦非全然使用中文，亦有使用英文作為合約內容（圖說亦為英文
      ）；且被告灃水公司與永柏公司於八十五年三月一日早已簽訂帛琉旅館新建工
      程承攬合約，嗣後永柏公司因被告灃水公司變更設計，遂再度議價，調整永柏
      公司之承作項目，另行簽訂本件承攬契約。換言之，永柏公司於八十五年三月
      一日即負有開工義務，至於永柏公司有無再交由順利營造工程股份有限公司施
      工，與被告灃水公司無涉。承此，永柏公司非如原告所述係因會計作業始另成
      立；而被告灃水公司與永柏公司間文件往來，亦非以灃水營造工程股份有限公
      司之住址為送達地，而是因被告灃水公司職員狄弗遜需要往來被告灃水公司及
      灃水營造工程股份有限公司之所在地，故狄弗遜為圖方便，始以其所在地送達
      文件。
（七）原告得否依承攬契約第十二條請求被告灃水公司負賠償責任部分：原告所指停
      工原因是否均為帛琉地區特殊狀況、原因是否真正、該停工是否屬於臨時性停
      工、永柏公司是否有採取減少損失方法、該停工期間是否真正，及停工損失金
      額是否真正、如何比照業主支付等，均應由原告負舉證責任，被告灃水公司否
      認原告提出之待工費用明細證物之真正。
（八）就原告所提證據部分之意見：
    1.關於原告提出之灃水營造工程（帛琉）股份有限公司八十五年四月二十二日及
      八十五年五月二十三日日報表，未經被告簽章，被告否認其真正。
    2.至於順利營造工程股份有限公司函，與永柏公司無關，且原告應證明該等函件
      中所述基礎打樁工程無法進行、停工每日所需費用為三千四百九十七元一分等
      其實質之真正。
    3.順利營造工程股份有限公司與永柏公司間之法律關係為何？何以永柏公司得將
      順利營造工程股份有限公司之施作，視為永柏公司之施工，並得向被告灃水公
      司請求工程款，應由原告舉證。
    4.灃水營造工程（帛琉）股份有限公司八十五年十二月三十一日備忘錄中，訴外
      人陳開富並非被告灃水公司職員，而是永柏公司之職員，該函並非被告灃水公
      司所發出，故否認其真正。
    5.灃水營造工程（帛琉）股份有限公司八十六年三月三十一日函中，訴外人葛世
      龍並非被告灃水公司職員，而是永柏公司職員，該函並非被告灃水公司所發出
      ，爰否認其真正。
    6.灃水營造（帛琉）股份有限公司八十六年六月二十五日函，並未經被告灃水公
      司簽章，故否認其真正。
    7.灃水營造（帛琉）股份有限公司八十六年八月十三日備忘錄乃係由葛世龍署名
      ，該函並非被告灃水公司所發出，故否認其真正。
    8.水電空調及消防等待命工資每日統計金額、水電工作待命工資等文書，被告灃
      水公司否認其真正，原告自應舉證證明其為真正。
    9.債權轉讓切結書所載債權讓與事實並未經順利營造工程股份有限公司、永柏公
      司通知被告灃水公司，故對被告灃水公司並不生效力。
    10.灃水營造帛琉股份有限公司八十七年十二月十八日函係將永柏公司對被告灃水
      公司之請求金額，直接轉述報請業主處理，被告灃水公司並非承認該金額之真
      正；同時，被告灃水公司亦未向永柏公司就該金額（一百七十五萬三千六百五
      十二元）為承認之意思表示。
（九）被告灃水公司之建築裝修工程早於八十六年十二月間就已發包予訴外人欣漢實
      業股份有限公司施作，並無原告所指遲不發包情事。況永柏公司只施作工程主
      體部分，與建築裝修工程無關；若有工程立體部分與建築裝修工程部分需要協
      同施作時，永柏公司應向被告灃水公司儘早反應其影響之範圍及程度，被告灃
      水公司始有辦法解決問題，永柏公司並不能因此而全面停工。又永柏公司係在
      何時完成主體工程，原告未予舉證即遽認被告灃水公司發包遲延，顯有未洽。
      另原告既主張第一、二次待工，則待工期間所延展之期間，在計算嗣后之工期
      ，均應展延，原告所主張第三次待工期間，並未扣除第一、二次待工期間，自
      屬不當。
（十）八十八年二月十一日及八十八年七月十二日協議書部分，被告灃水公司只同意
      給付八十萬元予永柏公司，其餘部分只是永柏公司之要求，被告灃水公司並未
      同意給付，自無承認債務之情事。且協議書上並未載明被告灃水公司願給付永
      柏公司一百七十五萬三千六百五十二元，只載明被告灃水公司與永柏公司同意
      協議和解，及永柏公司公司同意撤回訴訟（即鈞院八十八年度訴字一九○二號
      給付補償金事件）之立場，惟嗣後被告灃水公司與永柏公司並未進一步協議，
      成立和解，因此，共同被告甲○○於九十年十月二十二日言詞辯論期日謂：被
      告灃水公司同意依該八十八年七月十二日協議書給付一百七十五萬三千六百五
      十二元等語，並不正確。
（十一）承攬契約第十二條所謂「比照業主核實給付」，乃是付款條件，該條件並未成
      就，被告灃水公司自無付款義務。
（十二）被告灃水公司提出之英文契約及圖說，其中Ｅ至Ｊ英文部分項目是與承攬契約
      合訂，並蓋有騎縫章，自屬契約之一部分。施工圖部分，雖未與契約合訂，然
      依承攬契約第十三條：「乙方應按圖樣施工，不得自行變更材料尺寸，且其施
      工品質須符合標準否則令其拆除」、及第十七條：「本合約及其附件，雙方據
      以遵守」之約定，施工圖部分亦是永柏帛琉公司據以施工之重要依據，故為契
      約之一部分。
（十三）依原告所述：「本件工程於八十七年八月二十四日正式完工開幕」，自八十七
      年八月二十四日完工之翌日起算至原告起訴止，已超過二年，而原告又係依其
      所受讓承攬契約第十二條為請求，依民法第一百二十七條第七款規定，原告之
      請求權已罹於時效而消滅，是爰提起時效抗辯。
（十四）橋樑斷裂為全球各地普遍發生之現象（如九二一大地震台灣中部山區多數橋樑
      斷裂），因此，帛琉Koror州市中心K.B. Bridge大橋斷裂，絕非帛琉地區之特
      殊狀況，故與承攬契約第十二條之約定不符。
（十五）被告灃水公司八十八年十月十六日、八十八年十一月二十五日函，亦僅是援引
      永柏公司之請求金額，並未向永柏公司為承認債務之意思表示，自不得謂被告
      灃水公司承認該金額之真正。
（十六）證人狄弗遜所證述之(1)當初在訂約時有談到臺灣的法律為適用基準，但疏忽沒
      有把適用法律記載合約書裡面；(2)原證三號協議書上面所記載的金額被告內部
      有寫簽呈討論過，並沒有反對的意見，被告公司有同意要付這筆款項，協議書
      上面寫協議和解是被告跟永柏公司和解同意給付這筆款項；(3)被告有一個內部
      簽呈授權陳開富在帛琉處理因為系爭工程公務所生的相關事項，他是代表被告
      公司處理這個工程所生的事務；(4)原證十八、十九、二三、二四、二五、二六
      號，這個是因為帛琉公司發生斷橋事件，永柏公司的人所做的，我們收到之後
      ，再依照同樣的內容把受文者改成帛琉飯店，以被告名義行文給帛琉飯店；(5)
      系爭工程因為建造執照沒有如期取得，所以導致打樁工程遲延；(6)被證六號這
      份契約的遲延，嚴重影響永柏與被告之間工程延後等語。被告灃水公司否認其
      所言為真正。
（十七）不同意原告追加被告甲○○，亦不同意原告撤回對被告甲○○之起訴。
（十八）原告九十年五月二十四日準備(二)狀乃逾時提出，意圖延滯訴訟或因重大過失逾
      時提出攻擊防禦方法，請駁回該狀所載之攻擊防禦方法。
二、被告甲○○部分：
（一）被告甲○○任職於被告灃水公司時，以董事長地位基於董事會決議，代表被告
      灃水公司與永柏公司在台北簽訂承攬契約，之後永柏公司請求給付一百七十五
      萬三千六百五十二元，被告灃水公司遂同意先行給付八十萬元，嗣後被告甲○
      ○已於八十八年九月一日離職，故兩造間糾紛與被告甲○○無涉。
（二）依照承攬契約第十二條約定，被告灃水公司確實要負責待工補償，但是簽訂協
      議書時應支付之數額尚未確定，上面所載之美金數額乃原告之要求，被告甲○
      ○當時擔任被告灃水公司董事長，我認為要等詳細的數字查清楚才要給付，但
      是當時我只批示同意支付不超過二分之一的金額，後來給了八十萬元。八十八
      年七月十二日的協議書是為了和解，不要打官司，所以被告灃水公司同意依照
      上面所載費用一百七十五萬三千六百五十二元給付，當時永柏公司有沒有說其
      他費用不再請求我不清楚。
、證據：被告灃水公司提出英文契約及圖說（被證二號）、帛琉旅館新建工程承攬
    合約書、灃水營造工程有限公司招商比議價結果簽報表、灃水營造工程股份有限
    公司比議價記錄、帛琉旅館新建工程追加減合約及工程總表、八十六年八月二十
    七日工程承攬合約書、工程承作協議書。
丙、本院依職權調閱臺灣臺北地方法院八十八年度訴字第一九○二號給付補償金事件
    卷宗。
    理      由
甲、程序方面：
一、若案件之事實牽涉外國者，即構成一涉外事件；換言之，此事件具有所謂「涉外
    成分」（Foreign Element），其中若牽涉外國人者，例如：當事人一方或雙方
    係外國人者，此類事件即係具有涉外成分，而為涉外事件。經查，原告乙○○為
    中華民國國籍國民，被告灃水公司則為依帛琉共和國法律設立之法人，有原告戶
    籍謄本、被告灃水公司執照、被告灃水公司現狀公證報告附卷可參。茲既本件當
    事人之被告灃水公司為外國法人，依前述說明，自屬涉外事件，首堪認定。
  1.涉外事件涉及之範疇有二，其一為法域之管轄，另一則為法律之適用。蓋同一法
    律關係，各國法律規定既不相同，則遇有含涉外成分之法律關係，究應適用何國
    法律，固為一問題；而何國法院有其管轄權，尤為先決問題。國際私法上之管轄
    權，係指就某涉外事件究竟何國有其管轄權，與一國民事訴訟法上所規定就某事
    件歸內國何地方法院管轄，並不相同。國際私法上之管轄權，可稱之為一般管轄
    權或國際管轄權，國內民事訴訟法上之管轄權，則稱之為特別管轄權或國內管轄
    權。關於國際管轄權之決定，何者為國際管轄權行使之合理基礎，一般而言，係
    指某國法院對某涉外事件主張有管轄權，乃因該事件中之「一定事實」與法庭地
    國有某種牽連關係，而法院審理該事件係屬合理，並不違反公平正義者，即可謂
    有其合理基礎。
  2.此處所謂「一定事實」，包含當事人之國籍、住所、居所、法律行為地、事實發
    生地、財產所在地：：：等而言，另關於當事人之合意，亦屬之。各國法律為調
    和國際管轄權過於硬性之規定，避免造成失平之現象，及為謀求當事人之利益，
    多承認當事人得於糾紛發生之前或之後，以合意接受某國法域管轄。當事人於訂
    立契約時協議，就當事人間所生一切爭議，應由某法域法院管轄，乃當事人有效
    地接受某法域管轄之合意，而合意選擇法庭條款之主要目的，乃在於限制當事人
    間之訴訟，僅得於其合意之法域提起。涉外事件合意管轄效力對法院管轄權之影
    響，亦即，合意管轄對我國法院之一般管轄權，究竟發生何種效力或影響，應依
    法庭地法決定之。故被告灃水公司抗辯應依帛琉共和國法律判斷其與永柏公司間
    合意管轄條款效力等語，尚屬無據。關於涉外事件之合意管轄條款效力如何問題
    ，我國涉外民事法律適用法未明文加以規定，應適用民事訴訟法有關之規定。民
    事訴訟法第二十四條第一項規定：「當事人得以合意定第一審管轄法院。但以關
    於由一定法律關係而生之訴訟為限。」，本院認應承認其效力，理由如下：
    (1)在契約案件裡，我國涉外民事法律適用法已明文承認當事人有選法自由，即所
      謂當事人意思自治原則。外國法院管轄條款實係對選法自由之當然補充，蓋保
      證當事人合意選擇之法律，得以正確地適用，以解決當事人間私權糾紛，其最
      佳方法實乃由該法域之法院管轄。
    (2)就訴訟便利及公平言，當事人也應享有事前選擇法庭之權利，以促使未來爭執
      所生之訴訟應在當事人雙方同意之適當法域提起，蓋當事人對訴訟法院既有合
      意，則對訴訟法院所應適用之準據法、程序法即應有所知悉，此對當事人雙方
      自屬公平。
    (3)但合意選擇法庭條款亦非全然承認其效力，尚應斟酌當事人合意之訂定是否以
      詐欺或不正方法取得，或當事人雙方是否立於平等地位、經自由磋商而為合意
      。甚者，合意訴訟法院是否為一顯然不適當或不便利之法院，例如：有理由相
      信基於政治、宗教、種族或其他原因，當事人無從在選擇之法庭地獲得公平審
      判；或為訴訟原因之事實，發生在遠離所選擇之法域，證人之傳喚、證據之調
      查均屬不便之情形等。
  3.卷查，系爭工程所生之承攬契約，其當事人為被告灃水公司與永柏公司，乃兩造
    所不爭執者；而被告灃水公司與永柏公司均為依據帛琉共和國法律設立之法人，
    亦有前述被告灃水公司執照、被告灃水公司現狀公證報告及永柏公司之證明文件
    足按（見原告九十年七月十七日陳報狀所附證物），此復為兩造所不爭者。又被
    告灃水公司乃與永柏公司於承攬契約第十八條第二項約定：「關於本合約所發生
    之任何爭訟，雙方同意以台北地方法院（本院）管轄。」等語，依前述說明，自
    法庭地法即我國法觀之，民事訴訟法第二十四條第一項明文允許當事人得以合意
    定第一審管轄法院，是承攬契約第十八條第二項合意我國臺灣臺北地方法院為管
    轄法院之條款自屬有效，換言之，依被告灃水公司與永柏公司間之合意，我國法
    院取得因該承攬契約所生爭執訴訟之國際管轄權。
  4.原告主張其為永柏公司債權受讓人，而依債權讓與及承攬契約第十二條約定請求
    被告負待命工資補償費用之責任等語。按由合意管轄所生之效力，除當事人外，
    及於當事人之一般繼受人，例如繼承人；至於所謂特定繼受人，即依法律行為或
    法律規定繼受該法律關係之人，除非契約當事人所定之合意管轄與為訴訟標的之
    法律關係不可分，構成行使權利之條件，且該法律關係，為當事人得任意決定其
    內容一般債權外，否則，於債權移轉時，該合意管轄約定亦當然隨同移轉於受讓
    人。是雖兩造間並未合意以本院為第一審管轄法院，但原告本於債權讓與及承攬
    契約而起訴，因承攬契約第十八條第二項已合意以本院為第一審管轄法院，故該
    合意管轄效力自及於特定繼受人即原告。再者，被告甲○○住所位於「台北市○
    ○街四六巷十七號六樓」，為本院轄區，依民事訴訟法第一條第一項規定，本院
    自有管轄權。準此，本院就本件訴訟即有管轄權，合先敘明。
二、於民事訴訟程序得以自己名義，為確定私權之請求或為其相對人之資格，為所謂
    之當事人能力。訴訟法上之當事人能力，雖相當於實體法上之權利能力，原則上
    亦係以有實體法上之權利能力者，為有當事人能力，但當事人能力，乃係得在民
    事訴訟程序為當事人之資格，為訴訟法上之觀念，並非實體法上之事項。依民事
    訴訟法第四十條第一項規定：「有權利能力者，有當事人能力。」，在法人之情
    形，因私法人之成立，民法第三十條及公司法均採登記要件主義，故其權利能力
    係以登記為始，解散並清算完畢為終，自亦於此範圍內有當事人能力。未經認許
    之外國法人，雖不能取得民法上之權利能力，然依民事訴訟法第四十條第三項規
    定：「非法人之團體，設有代表人或管理人者，有當事人能力。」，及最高法院
    五十年台上字第一八九八號判例意旨：「未經認許其成立之外國法人，雖不能認
    其為法人，然仍不失為非法人之團體，苟該非法人團體設有代表人或管理人者，
    依民事訴訟法第四十條第三項規定，自有當事人能力。至其在臺灣是否設有事務
    所或營業所則非所問。」等，可認為未經認許之外國法人，可以之為非法人團體
    ，認其有當事人能力。經查，被告為依帛琉共和國法律設立成為股份有限公司者
    ，設有代表人盧文哲，有公司執照、被告灃水公司現狀公證報告在卷可稽，上述
    文件並經我駐帛琉共和國大使館認證屬實；以上並為被告所不爭執。是雖被告灃
    水公司並未在中華民國辦理公司登記，亦未經認許，在我國不能認其為法人，但
    依上開判例意旨，其仍不失為非法人之團體，不論其在台灣是否設有事務所或營
    業所，依民事訴訟法第四十條第三項規定，自有當事人能力。
三、被告灃水公司另抗辯：原告九十年五月二十四日準備(二)狀乃逾時提出，意圖延滯
    訴訟或因重大過失逾時提出攻擊防禦方法，請駁回該狀所載之攻擊防禦方法等語
    。依民事訴訟法第一百九十六條規定：「攻擊或防禦方法，除別有規定外，應依
    訴訟進行之程度，於言詞辯論終結前適當時期提出之。當事人意圖延滯訴訟，或
    因重大過失，逾時始行提出攻擊或防禦方法，有礙訴訟之終結者，法院得駁回之
    。攻擊或防禦方法之意旨不明瞭，經命其敘明而不為必要之敘明者，亦同。」，
    原告固就被告灃水公司九十年三月八日答辯(三)狀所述內容迄同年五月二十四日方
    提出準備書狀提出攻擊防禦方法，但原告早於同年三月十四日即以陳報狀表示尚
    有攻擊防禦方法欲提出，請求延展提出書狀之期間等語，而本院第一次言詞辯論
    期日係於九十年五月二十八日進行，依當時訴訟進行程度，原告提出攻擊、防禦
    方法並無礙訴訟之終結，且原告亦無意圖延滯訴訟或重大過失逾時提出攻擊、防
    禦方法情事，故仍應許其該次準備書狀所載攻擊防禦方法之提出。
四、被告灃水公司另抗辯：其係帛琉籍之外國公司，在中華民國境內無主事務所或主
    營業所，原告起訴狀所載被告灃水公司地址，為被告母公司（即灃水營造工程股
    份有限公司）之地址，並非被告灃水公司之營業所所在地，故應對被告灃水公司
    設於帛琉共和國之地址為送達等語。依民事訴訟法第一百二十七條第一項規定：
    「對於無訴訟能力人為送達者，應向其法定代理人為之。」，經查，被告灃水公
    司法定代理人盧文哲戶籍地址設於台北市○○○路○段四五之一號，有戶籍謄本
    足憑；而本院送達起訴狀繕本雖係對灃水營造工程股份有限公司台北市○○路○
    段二三二號七樓營業所在地址送達，並非對被告營業所在地或前述法定代理人戶
    籍地址送達；但查，盧文哲亦為灃水營造工程股份有限公司董事長，有該公司基
    本資料查詢足參，觀諸起訴狀繕本係在八十九年十二月七日送達，被告灃水公司
    已得於同月十五日提出答辯狀，顯然被告灃水公司之法定代理人盧文哲已收受該
    次起訴狀繕本，否則即無從對原告主張之事實、攻擊防禦方法提出答辯狀而為陳
    述；參以被告灃水公司對原告歷次準備書狀之送達均未有爭議，亦即其均有收受
    原告準備書狀繕本，是對其訴訟行為之進行亦無任何不利益。加以，被告灃水公
    司自行陳報之營業所在地地址為「P.O. BOX 1243 Koror, Palau 96940」與其在
    帛琉共和國登載之營業所在地地址「P.O. BOX 1325 Koror, Palau 96940」亦不
    相符，故被告灃水公司此部分所陳，對於本件訴訟程序無甚妨礙。
五、又按「訴狀送達後，原告不得將原訴變更或追加他訴。但有下列各款情形之一者
    ，不在此限：：：：五該訴訟標的對於數人必須合一確定時，追加其原非當事人
    之人為當事人者。」，民事訴訟法第二百五十五條第一項第五款定有明文。原告
    於九十年二月七日依民法總則施行法第十五條規定，追加被告甲○○為共同被告
    ，被告灃水公司則表示不同意。然則，本條款所謂訴訟標的對於數人必須合一確
    定，係指依法律之規定必須數人一同起訴或數人一同被訴，當事人之適格始無欠
    缺；或數人在法律上各有獨立實施訴訟之權能，而其中一人起訴或一人被訴時，
    所受之本案判決依法律之規定對於他人亦有效力者而言。換言之，若各共同訴訟
    人所應受之判決僅在理論上應為一致，而其為訴訟標的之法律關係，非在法律上
    對於各共同訴訟人應為一致之判決者，不得解為該條款之必須合一確定。依民法
    總則施行法第十五條規定：「未經認許其成立之外國法人，以其名義與他人為法
    律行為者，其行為人就該法律行為應與該外國法人負連帶責任。」，所謂行為人
    ，係指以該外國法人之名義與他人為負義務之法律行為者而言；其責任基礎係：
    外國法人有責任時，其行為人始有連帶責任，倘外國法人無責任，則其行為人即
    無責任。是被告甲○○應否與被告灃水公司負連帶責任，尚須視被告甲○○是否
    為本條規定之行為人，易言之，原告主張之訴訟標的法律關係並非屬在法律上對
    於各共同被告應為一致之判決者，與民事訴訟法第二百五十五條第一項第五款規
    定尚屬有間。惟查，因原告在八十九年十一月十七日對被告灃水公司起訴，隨即
    於八十九年二月七日追加共同被告甲○○，其追加新訴部分，尚得利用以前之訴
    訟資料，僅須再調查被告甲○○是否為與永柏公司為法律行為之人即得加以裁判
    ，並不甚礙被告灃水公司之防禦及訴訟之終結，故依同條第一項第六款規定，仍
    許原告為訴之追加。
六、原告嗣於本院九十年十二月二十七日言詞辯論期日以言詞對本院為撤回對被告甲
    ○○起訴之表示，惟被告灃水公司表示不同意，依民事訴訟法第二百六十二條第
    一項規定：「原告於判決確定前，得撤回訴之全部或一部。但被告已為本案之言
    詞辯論者，應得其同意。」，自不生撤回之效力，故本件當事人被告部分有共同
    被告灃水公司及甲○○，核予敘明。
乙、得心證之理由：
一、原告起訴主張：被告灃水公司於八十五年間向永柏公司承攬施作帛琉旅館新建工
    程，工程總價為一千九百五十萬元，工程期限自八十五年三月一日起至八十七年
    一月三十日止完工，被告灃水公司與永柏公司並於承攬契約第十二條後段約定：
    「：：：因帛琉地區特殊之狀況造成臨時性之停工，非乙方（即永柏公司）能力
    範圍之原因，乙方得依實際情況向甲方（即被告灃水公司）提出待命工資之補償
    ，甲方比照業主核實給付。」，惟當永柏公司履行契約後，孰料被告灃水公司未
    能如期提出帛琉旅館公司建造執照，復因八十五年九月間帛琉地區大島與KOROR
    之交通聯絡大橋斷毀，造成施工用黑砂供應中斷，另永柏公司於八十六年十月一
    日完成工程結構體，於進行水電空調及消防等相關工程之際，又因被告灃水公司
    建築裝修工程未能配合發包施工，致永柏公司必須停工，總計永柏公司因此停工
    三次支出待命工資及其他相關費用受有損失一百七十五萬三千六百五十二元。永
    柏公司曾就前述損害依承攬契約第十二條約定催告請求被告灃水公司賠償，嗣達
    成協議，被告灃水公司同意於八十八年二月十三日給付八十萬元，惟其餘款項均
    未給付，依承攬契約第五條第六款約定，遲延利息以年息百分之九計算，故被告
    灃水公司尚應賠償永柏公司第二次停工之部分費用、利息及第三次停工費用、利
    息等。而永柏公司已於八十九年二月十八日將其對被告灃水公司之債權讓與原告
    ，並將債權讓與通知債務人即被告灃水公司，原告自得請求被告灃水公司賠償。
    再者，被告甲○○乃代表被告灃水公司與永柏公司簽訂承攬契約之人，依民法總
    則施行法第十五條規定，被告應負連帶責任。為此依債權讓與及承攬契約第十二
    條約定、民法總則施行法第十五條規定之法律關係，請求被告連帶給付一百十七
    萬三千三百二十二元，及如附表一所示之利息等語。
二、被告灃水公司則抗辯：永柏公司就其與原告間債權之讓與，並未依承攬契約第十
    八條第一款約定之地址通知被告灃水公司，故債權讓與對被告灃水公司不生效力
    。又被告灃水公司與永柏公司之承攬契約債務履行地係在帛琉共和國境內，其等
    間之默示意思所適用之準據法，為帛琉共和國法律，而非中華民國法律。另原告
    應證明永柏公司停工係屬帛琉地區特殊狀況所致及停工原因之真正、該停工是否
    屬於臨時性停工、永柏公司是否有採取減少損失方法及停工損失金額是否真正、
    如何比照業主支付等事實；且承攬契約第十二條所謂「比照業主核實給付」，為
    付款條件，該條件並未成就，被告灃水公司自無付款義務。再者，原告之請求權
    已罹於民法第一百二十七條第七款規定之二年時效。至於八十八年二月十一日及
    八十八年七月十二日協議書部分，被告灃水公司只同意給付八十萬元予永柏公司
    ，其餘部分只是永柏公司之要求，被告灃水公司並未同意給付，自無承認債務之
    情事，亦未成立和解等語。被告甲○○則以：其係基於董事會決議而以被告灃水
    公司董事長地位與永柏公司簽訂承攬契約，自無須負連帶賠償責任。又八十八年
    七月十二日之協議書係為了和解使永柏公司撤回本院八十八年度訴字第一九○二
    號給付補償金事件之起訴，故被告灃水公司同意依照協議書所載費用一百七十五
    萬三千六百五十二元給付與永柏公司等語，資為抗辯。
三、原告主張被告灃水公司於八十五年間向永柏公司承攬施作帛琉旅館新建工程，工
    程總價為一千九百五十萬元，工程期限自八十五年三月一日起至八十七年一月三
    十日止完工之事實，有工程承攬合約書在卷可稽，並為被告所不爭執，自堪信為
    真實。
四、原告另主張被告灃水公司與永柏公司於承攬契約第十二條後段約定：「：：：因
    帛琉地區特殊之狀況造成臨時性之停工，非乙方（即永柏公司）能力範圍之原因
    ，乙方得依實際情況向甲方（即被告灃水公司）提出待命工資之補償，甲方比照
    業主核實給付。」，嗣系爭工程施作期間，共停工三次，永柏公司因此支出待命
    工資及其他相關費用受有損失一百七十五萬三千六百五十二元，扣除被告灃水已
    給付八十萬元後，永柏公司尚得依約請求被告灃水公司給付待命工資補償一百十
    七萬三千三百二十二元；而永柏公司已於八十九年二月十八日將其對被告灃水公
    司之債權讓與原告，並將債權讓與通知債務人即被告灃水公司，原告自得請求被
    告灃水公司賠償等情，業據其提出待工費用明細、債權讓與契約書、存證信函為
    證。被告對於原告與永柏公司間有債權讓與之事實並不爭執，僅被告灃水公司抗
    辯：原告或永柏公司未依承攬契約第十八條第一款約定之地址對其為通知，故債
    權讓與對其不生效力等語。是本件首應審究者乃：原告與永柏公司間債權讓與效
    力如何？又是否已對被告灃水公司發生效力？
（一）依民法第二百九十七條第一項規定：「債權之讓與，非經讓與人或受讓人通知
      債務人，對於債務人不生效力。但法律另有規定者，不在此限。」，及最高法
      院二十二年上字第一一六二號判例意旨所述：「債權之讓與，依民法第二百九
      十七條第一項之規定，非經讓與人或受讓人通知債務人，對於債務人固不生效
      力，惟法律設此規定之本旨，無非使債務人知有債權讓與之事實，受讓人對於
      債務人主張受讓事實行使債權時，既足使債務人知有債權讓與之事實，即應認
      為兼有通知之效力。」，是雖讓與人或受讓人未將債權之讓與通知債務人，然
      倘受讓人已對債務人行使債權，債務人即已知有債權讓與之事實，該債權讓與
      自對債務人發生效力。
（二）原告主張永柏公司前曾聲請對被告灃水公司發支付命令，被告灃水公司異議，
      且理由為「永柏公司已將債權讓與乙○○，則永柏公司請求權消滅，不能再向
      被告公司請求」等語，是被告灃水公司已知債權讓與之事實，有其提出之臺灣
      臺北地方法院八十九年度促字第七一四號支付命令及灃水營造（帛琉）股份有
      限公司聲明異議狀、灃水營造（帛琉）股份有限公司答辯狀為佐，被告對於此
      等證物均不爭執，顯然被告灃水公司已知悉原告與永柏公司間債權讓與之事實
      。加以，原告再於本件基於債權受讓人之地位，起訴請求被告灃水公司負承攬
      契約第十二條補償責任，則本件原告所為書狀之送達亦有通知被告灃水公司債
      權讓與事實之效力。是原告與永柏公司間債權讓與已對被告灃水公司發生效力
      ，堪可認定，被告灃水公司上開所辯顯不足採。
五、依涉外民事法律適用法第七條規定：「債權之讓與，對於第三人之效力，依原債
    權之成立及效力所適用之法律。」、第六條規定：「法律行為發生債之關係者，
    其成立要件及效力，依當事人意思定其應適用之法律。當事人意思不明時，同國
    籍者依其本國法，國籍不同者依行為地法，行為地不同者以發要約通知地為行為
    地，如相對人於承諾時不知其發要約通知地者，以要約人之住所地視為行為地。
    前項行為地，如兼跨二國以上或不屬於任何國家時，依履行地法。」，涉外民事
    法律適用法已明文承認當事人有選法自由，即所謂當事人意思自治原則，而所謂
    當事人意思，即指明示的意思及默示的意思。明示的意思自當事人約定內容觀之
    ，已明白約明者屬之。至於默示的意思，則可自契約之內容或文句推知當事人對
    於契約準據法默示的意思。例如，契約用某國文字訂立，或採用某國法律之特殊
    術語時，均足表示契約當事人有意適用該國之法律。
（一）雖被告灃水公司與永柏公司均為帛琉共和國籍法人，然查，被告灃水公司與永
      柏公司間工程承攬合約書係用我國文字表示；其次，工程承攬合約書第六條關
      於工程期限則約定「自中華民國八十五年三月一日起開工至中華民國八十七年
      一月三十日止完工：：：」等詞，以上有此工程承攬合約書足查。且證人狄弗
      遜亦結證稱：「（提示原證一號工程承攬合約書，表示意見？）這份書面我在
      簽約之前就已經看過，這份合約條文擬定的過程我都有參與。這份合約有經過
      董事長甲○○的同意，契約條文十八條會約定以臺北地方法院為合意管轄，是
      因為業主帛琉旅館、永柏公司及被告出面訂約的人都是臺灣人，所以就用中文
      ，以台北地院為管轄法院，實際簽約的地點、洽談合約內容的地點，都是在臺
      灣。當初在訂約時有談到以臺灣的法律為適用基準，但疏忽沒有把適用法律記
      載在合約書裡面。：：：」，是顯然當時契約之所以用中文文字，乃係因參與
      締約商談之人皆為中華民國國民所致。又依被告甲○○及證人狄弗遜所陳述之
      內容亦可得知上開工程承攬合約書係在中華民國台北簽訂者（詳見本院九十年
      十月二十二日言詞辯論筆錄、九十年十一月十九日言詞辯論筆錄）。
（二）而被告灃水公司僅否認證人狄弗遜所稱「當初在訂約時有談到以臺灣的法律為
      適用基準，但疏忽沒有把適用法律記載在合約書裡面」乙節，對於其餘關於締
      約過程之陳述則未予爭執，是證人狄弗遜證述之締約過程應可採信。
（三）雖被告灃水公司提出英文契約及圖說（被證二號），並抗辯承攬契約亦有使用
      英文作為合約內容（圖說亦為英文）而非全以中文文字為內容等語。但原告則
      否認施工圖的部分為契約之一部，另陳稱該施工圖中，英文文字部分是契約附
      件十四個工程項目中的五個項目，其餘九個項目皆以中文為之，整體言之，仍
      以中文為主等語。而被告灃水公司就其此部分所辯復未提出其他證據以為佐證
      ，故其此部分所辯，即不足採。
（四）再者，被告灃水公司與永柏公司更合意以本院為管轄法院，業如前述，此外復
      無其他證據足認其等有受帛琉共和國法律拘束或不適用中華民國法律之情事，
      是依前述說明，堪認被告灃水公司與永柏公司間承攬契約關係，有默示以中華
      民國法律為準據法之意思表示。
（五）原告既本於債權讓與而行使承攬契約第十二條所訂權利，依涉外民事法律適用
      法第七條、第六條第一項規定，本件兩造間爭執即應以我國法律為準據法。
六、依原告提出之債權讓與契約書一記載：「甲方（即永柏公司）願將其對第三人灃
    水營造（帛琉）股份有限公司（以下簡稱債務人）基於雙方於八十六年八月二十
    七日訂立之工程承攬合約書所得請求補償金美金壹佰壹拾柒萬仟佰貳拾貳元
    及如附件所示之利息，讓與乙方（即原告）所有。」，該債權讓與契約係在八十
    九年二月十八日成立者，有該債權讓與契約書可參。但查：
（一）被告灃水公司與永柏公司前曾於八十八年二月十一日簽訂協議書，約定：「帛
      琉旅館新建工程，因帛琉地區特殊狀況造成之臨時性停工，協力廠商永柏（帛
      琉）有限公司依據合約第十二條約定，要求待工補償費用計美金壹佰柒拾伍萬
      仟陸佰伍拾貳元整。現與灃水營造（帛琉）股份有限公司協商，雙方同意先
      行給付美金捌拾萬元整予永柏（帛琉）有限公司，餘款俟與業主（帛琉大飯店
      ）協議後再議。」，被告甲○○對此則陳稱：「（提示原證三號協議書，有無
      參與？）依照合約的約定，被告確實要負責待工補償，但是當時應支付的數額
      尚未確定，上面所載的美金是原告當時的要求，當時擔任被告公司的董事長，
      我認為要等詳細的數字查清楚才要給付，但是當時我只批示同意支付不超過二
      分之一的金額，後來給了美金八十萬元。：：：」；嗣永柏公司乃於八十八年
      五月四日起訴請求被告灃水公司負承攬契約第十二條之補償責任；另被告灃水
      公司再與永柏公司於八十八年七月十二日簽訂協議書，合意內容為：「永柏（
      帛琉）有限公司承包灃水營造帛琉股份有限公司帛琉旅館新建工程，因帛琉地
      區特殊狀況造成臨時性停工之待命補償費用（美金壹佰柒拾伍萬仟陸佰伍拾
      貳元整），雙方同意協議和解，並撤銷台北地方法院八十八年度訴字第一九０
      二號訴訟案。」等，就此被告甲○○則陳述稱：「：：：八十八年七月十二日
      的協議書是為了和解，不要打官司，所以被告（灃水公司）同意依照上面所載
      費用美金壹佰柒拾伍萬仟陸佰伍拾貳元給付，：：：」，核與證人狄弗遜證
      稱之：「（提示原證三號協議書，有無看過？有何意見？）當時我因為職務上
      關係看過這份協議書，協議書在製作時，我有在場參與，這是永柏公司向被告
      要求待工補償費用，上面所記載的金額被告內部有寫簽呈討論過，並沒有反對
      的意見，所以被告就向業主帛琉飯店要求給付這筆款項，被告公司有同意要付
      這筆款項。」、「（問：協議書上面寫協議和解是何意思？）當初因為永柏公
      司對被告起訴，所以被告（灃水公司）就跟永柏公司和解同意給付這筆款項，
      至少被告（灃水）公司當時的董事長甲○○、鄧乃光對於協議書上面所載之金
      額沒有反對，但是因為被告（灃水公司）沒有錢，而且合約有約定要向業主請
      款後才給永柏公司，所以業主如果付款，我們就會給永柏公司。」等語相符，
      是雖被告灃水公司否認證人狄弗遜此部分陳述，但僅空言否認，而未敘明其否
      認之理由、或證人狄弗遜證言有何瑕疵可言。況永柏公司隨即於同月十九日撤
      回對被告灃水公司之起訴，以上已經本院調閱八十八年度訴字第一九０二號永
      柏公司與被告灃水公司間給付補償金事件卷宗查閱屬實。
（二）依民法第七百三十六條規定：「稱和解者，謂當事人約定，互相讓步，以終止
      爭執或防止爭執發生之契約。」，所謂互相讓步，如互相給付、互相拋棄權利
      、互相承認義務、或使法律關係發生、或使法律關係變更、或使法律關係消滅
      均無不可。觀諸協議書之記載及被告甲○○、證人狄弗遜之陳述內容，足徵，
      被告灃水公司與永柏公司簽訂上述協議書時，已同意依協議書所載金額對永柏
      公司負給付補償金一百七十五萬三千六百五十二元之義務，核其性質屬於和解
      契約。再者，同法第七百三十七條規定：「和解有使當事人所拋棄之權利消滅
      及使當事人取得和解契約所訂明權利之效力。」，和解契約合法成立，兩造當
      事人即均應受該契約之拘束，縱一造因而受不利益之結果亦不得事後翻異，更
      就和解前之法律關係再行主張，最高法院十九年上字第一九六四號著有判例可
      資參照。此即和解之創設效力，和解成立後，當事人間發生新法律關係，倘一
      方不為履行，他方僅得依據和解所發生之新法律關係為請求，而不得就同一事
      項為和解以前同樣之主張。前述協議書既為和解性質，是永柏公司就其基於承
      攬契約第十二條所生權利已不得再就和解前之法律關係即承攬契約主張。
（三）如前所述，原告係於協議書成立後之八十九年二月十八日方自永柏公司受讓承
      攬契約所生之債權，此時永柏公司已不得再本於承攬契約對被告灃水公司主張
      權利，而債權之讓與，以有債權存在為前提，此係以移轉特定債權為標的之契
      約，故該特定債權如確定的不存在，即難認其契約為有效（最高法院八十六年
      度台上字第一０四五號判決意旨參照），現原告並未自永柏公司處依該債權讓
      有效受讓承攬契約第十二條債權，其自無從對被告灃水公司主張承攬契約第十
      二條之權利。
七、至原告請求被告甲○○依民法總則施行法第十五條規定負連帶責任部分，因外國
    法人即被告灃水公司並無須對原告負給付補償金之責任，是行為人即被告甲○○
    亦無須對原告負連帶責任。
八、因永柏公司已與被告灃水公司成立和解契約，而不得再基於承攬契約第十二條約
    定請求被告灃水公司負補償責任，則原告所受讓之承攬契約所生債權並未存在，
    原告無從請求被告灃水公司依承攬契約第十二條負補償責任；且被告甲○○亦無
    須依民法總則施行法第十五條規定與被告灃水公司對原告負連帶責任。從而，原
    告本於債權讓與及承攬契約第十二條約定、民法總則施行法第十五條規定之法律
    關係，請求被告連帶給付一百十七萬三千三百二十二元，及如附表一所示之利息
    ，為無理由，應予駁回。其訴既經駁回，則假執行之聲請即失所附麗，應併予駁
    回之。
九、因本件事證已臻明確，兩造其餘主張陳述及所提之證據，經審酌與本院上開論斷
    結果無違，爰不予一一贅述。
丙、結論：
    本件原告之訴為無理由，依民事訴訟法第七十八條，判決如主文。
中　　　華　　　民　　　國　　九十一　　年　　　一　　　月　　 十七 　　日
                                          民事第三庭法      官　賴錦華
右為正本係照原本作成
如對本判決上訴，須於判決送達後廿日內向本院提出上訴狀
中　　　華　　　民　　　國　　九十一　　年　　　一　　　月　　 十五　　 日
~B法院書記官　葛映嵐
